臺灣高雄地方法院刑事判決　　　　　　　99年度易字第2272號
公　訴　人　臺灣高雄地方法院檢察署檢察官
被　　　告　曾欣怡
上列被告因詐欺案件，經檢察官提起公訴（98年度偵字第32530
號），經本院以99年度審易字第239 號判決後，公訴人不服提起
上訴，經臺灣高等法院以99年度上易字第585 號撤銷原判決發回
更審，本院判決如下：
    主  文
曾欣怡幫助犯詐欺取財罪，處有期徒刑月，如易科罰金，以新
臺幣壹仟元折算壹日。緩刑貳年。
    事  實
一、曾欣怡應了解目前國內社會上層出不窮之不法份子為掩飾渠
    等不法行徑，避免執法人員之追究及處罰，經常利用他人之
    電話、存款帳戶、印章、存摺、金融卡及密碼轉帳，以確保
    犯罪所得之不法利益並掩人耳目，因此，在客觀可以預見一
    般取得他人金融存款帳戶使用之行徑，常與財產犯罪所需有
    密切關連。詎仍基於縱有人持其所有之帳戶作為詐騙之犯罪
    工具，亦不違背其本意之幫助犯意，於民國98年6 月25日下
    午某時，在臺中市德安百貨斜對面之統一超商前，將其向台
    新銀行逢甲分行申請之銀行帳戶（帳號：00000000000000號
    ）之提款卡及密碼交付於某真實姓名、年籍不詳之詐騙集團
    成員，嗣該詐騙集團取得曾欣怡台新銀行帳戶後，即意圖為
    自己不法之所有，共同基於詐欺取財之犯意聯絡，於98 年6
    月26日17時25分許，先由詐騙集團某成員佯稱為MOMO購物台
    人員，撥打電話給曾於網路購物消費之王秀雲，誆稱交易付
    款誤設為分期付款，須至自動櫃員機取消設定云云，致王秀
    雲誤信為真，陷於錯誤，因而於同日18時42分許，先前往臺
    南市○區○○路復興國中旁郵局，依指示操作自動櫃員機而
    匯款新臺幣（下同）29,989元至詐欺集團成員所使用之賴宏
    昌合作金庫銀行南高雄分行帳戶內（賴宏昌幫助詐欺部分由
    本院另案判決），嗣王秀雲發覺帳戶內金額短少，詢問詐欺
    集團成員，詎該成員又佯稱可能資料外洩，要求王秀雲依指
    示作轉帳回來的動作云云，致王秀雲再度陷於錯誤，先前往
    台新銀行提款，再依指示以現金存款方式存入95,000元至曾
    欣怡上開台新銀行逢甲分行帳戶內，嗣王秀雲發覺轉出金額
    遲未轉回，始悉受騙，報警循線查知上情。
二、案經高雄市政府警察局苓雅分局報請臺灣高雄地方法院檢察
    署檢察官偵查起訴。
    理  由
一、按被告以外之人於審判外之言詞或書面陳述，除法律有規定
    者外，不得作為證據，刑事訴訟法第159 條第1 項定有明文
    ；又被告以外之人於審判外之陳述，雖不符合同法第159 條
    之1 至第159 條之4 之規定，但經當事人於審判程序同意作
    為證據，法院審酌該言詞陳述或書面陳述作成時之情況，認
    為適當者，亦得為證據。當事人、代理人或辯護人於法院調
    查證據時，知有第159 條第1 項不得為證據之情形，而未於
    言詞辯論終結前聲明異議者，視為有前項之同意，刑事訴訟
    法第159 條之5 亦著有明文。查本判決下列所引用之各該被
    告以外之人於審判外之陳述，核屬傳聞證據部分，因均經當
    事人於法院準備程序及審判期日中表示同意有證據能力，而
    不予爭執（見本院審易更一卷第24頁、易卷第25頁），且迄
    至言詞辯論終結前亦未再聲明異議，本院審酌此等證據資料
    製作時之情況，尚無違法不當及證明力明顯過低之瑕疵，亦
    認為以之作為證據應屬適當，故揆諸前開規定，應認前揭證
    據資料均例外有證據能力。
二、訊據被告曾欣怡對其於上揭時、地將其上開銀行帳戶之提款
    卡及密碼交付予真實姓名年籍資料不詳之成年男子，嗣有被
    害人王秀雲遭詐欺集團成員詐騙，並匯款95,000元至其上開
    銀行帳戶內等情供承不諱，惟矢口否認有何幫助詐欺取財之
    犯行，辯稱：伊是看報紙打電話應徵載送小姐之司機工作，
    對方自稱「林先生」並告知小姐所收之款項須匯至伊之帳戶
    再由公司收取，因曾有司機信用不佳，無法領取款項，故須
    查核伊信用狀況，要求提供提款卡及密碼，並作為薪資轉帳
    之用，向伊收取提款卡之人已坦承伊係遭詐欺方交付提款卡
    、密碼，伊也是被害人云云，經查：
  (一)台新銀行逢甲分行帳號000000000000000 號帳戶係由被告所
    申設，被害人王秀雲於99年6 月26日遭真實姓名年籍不詳之
    詐騙集團成員以消費購物付款方式設定有誤及資料外洩為由
    ，通知其依指示存款，王秀雲因而先後存入共95,000元至被
    告之台新銀行逢甲分行帳戶內，而遭詐騙等情，除據證人即
    被害人王秀雲於警詢時證述明確外（見偵卷第10至12頁），
    尚有卷附之台新銀行98年7 月30日台新作文字第9811886 號
    函附被告開戶基本資料及94年7 月27日至98年7 月21日資金
    往來明細、王秀雲98年6 月26日台新銀行自動櫃員機交易明
    細表等件為憑（見偵卷第13、18至24頁），王秀雲所稱遭人
    詐騙乙節，應足採信，被告上開銀行帳戶確已遭詐欺集團作
    為詐騙匯款之帳戶使用無誤。
  (二)又金融存款帳戶攸關存戶個人財產權益之保障，屬個人理財
    之工具，且提領款項時，尚須與密碼相結合，其專屬性、私
    密性甚高，並非一般自由流通使用之物，除非與本人有高度
    之信賴關係，一般人皆不致輕易提供他人使用，縱有交付個
    人帳戶予他人使用之特殊情形，亦必深入瞭解對方之可靠性
    及用途始行提供。參以近年來不法犯罪集團利用人頭帳戶以
    行詐騙或恐嚇取財，並藉此隱匿渠等犯罪所得，規避檢警等
    執法人員查緝之事件時有所聞，報章雜誌及新聞媒體均多所
    宣導、批露，是避免此等專屬性甚高之金融機構帳戶被不法
    行為人利用為詐財之工具，應係一般人於生活中所易於體察
    之常識，茍見他人不自己申請開立帳戶，反係蒐集不特定人
    之帳戶使用，衡情應當可預見被蒐集之帳戶乃可能被利用為
    與財產有關之犯罪工具，本件被告乃心智健全之成年人，依
    其自陳學歷為專科畢業，具備閱讀報章媒體資訊之能力，當
    有一定之智識程度，對於上情自無法諉為不知，此由被告於
    98年12月10日偵查時明確供稱：聽過詐欺集團人員拿人頭帳
    戶詐騙被害人匯款，我無法確信帳戶不會被拿來作為人頭帳
    戶詐騙別人，我也怕帳戶遭他人拿來作為詐騙工具等語（見
    偵卷第54、56頁）益可證明，況被告曾於95年11月間因涉犯
    使用人頭金融帳戶之詐欺罪嫌，經臺灣板橋地方法院檢察署
    檢察官提起公訴，該案件嗣雖經臺灣高等法院以97年度上易
    字第3184號判決無罪確定，有臺灣高等法院被告前案紀錄表
    乙份可查，惟被告經歷該案件之偵、審程序，對於上情更應
    有所知悉才是，又被告並自承只知聯絡人自稱「林先生」，
    不知徵人之公司地址、應徵工作性質及內容，亦不清楚前來
    收取提款卡之男子年籍等語（見偵卷第8 頁），堪認被告對
    於向其收取台新銀行帳戶提款卡及密碼之人，既非熟識，更
    無信賴關係可言，竟任意將其上開銀行帳戶之提款卡及密碼
    交付予對方，已有違常理。
  (三)再者，就日常生活經驗而言，一般人於應徵工作之際，除一
    般個人基本資料外，理當先對其欲應徵之公司名稱、工作內
    容、薪資條件等有初步瞭解，注意並留下與其接觸之承辦人
    員之姓名等資料，並於公司內或其他合理之地點進行面試並
    確定錄取後，始有必要將攸關其個人財產信用之金融存款帳
    戶帳號等資訊提供予公司。而本件被告於案發當時為心智健
    全之成年人，且具備一定之智識程度，已如上述，惟就被告
    所述本件應徵經過及交付上開銀行帳戶提款卡及密碼之情形
    ，對於徵人業者之公司地址、工作性質等資料仍不甚瞭解，
    僅單憑初次應徵即任意將個人金融帳戶提款卡、密碼交予他
    人，實與一般應徵工作情形不合，又依被告所辯，其係應徵
    司機工作、同時須收取所載送小姐交付之帳款，業者須查核
    帳戶信用狀況，因而要求提供提款卡及密碼云云，然依被告
    所述應徵工作過程之粗糙程度可知，被告既對於向其收取上
    開銀行帳戶提款卡及密碼之人一無所知，同理，該公司對於
    被告個人之基本資訊、品格亦同樣不甚瞭解，則公司透過被
    告之帳戶輾轉取得客戶、小姐款項，豈非增加被告先將提款
    卡掛失並申請補發後，再持補發之提款卡提領上開銀行帳戶
    內款項之風險？自公司之立場而言，此舉已難認為合理；再
    者，果如被告所言，被告收取小姐交付之款項後須先存入自
    己帳戶，之後再由公司提領，惟依現今金融機構實務運作，
    若有向金融機構申請開設帳戶使用之必要，僅需提供必要證
    明文件供審核及填具相關資料即可完成，尚稱便利，且一般
    公司行號若有請員工代為收取執行職務所得款項之必要，亦
    可要求員工於收取款項後直接交還至公司或匯入公司所開設
    之銀行帳戶即可，公司並無要求員工將款項存入自身帳戶後
    ，再由公司輾轉自員工帳戶提領之必要性存在，此亦應為一
    般稍具社會經驗常識之人所知悉，參以被告自承曾意識帳戶
    或有可能遭詐欺集團使用，業如前述，益徵被告於交付上開
    銀行帳戶提款卡、密碼等物之際，對於對方將可能另行以不
    正當方式使用其帳戶，且對方有高度可能性為詐欺集團成員
    乙節已有預見，竟仍不違背其本意，而基於僥倖之心態，將
    其上開帳戶提款卡及密碼交付予他人，容任對方不法使用，
    被告自有幫助詐欺之不確定故意甚明。
  (四)被告雖提出其當時應徵工作之報紙，作為確有應徵司機工作
    之證明（見本院審更易一卷第28頁），惟上開報紙，僅得認
    定被告有應徵上開司機工作等事實，然因被告交付上開銀行
    帳戶之過程有諸多不合情理之處，業如前述，上開報紙尚不
    足以反證被告主觀上無幫助詐欺取財之犯意；另詐欺集團之
    成員王友承固於他案警詢時陳稱：被告係遭詐騙集團成員「
    林大哥」假籍應徵司機為由詐騙，因而交付提款卡及密碼給
    姓蔡之男子，嗣後該名男子將被告之提款卡交給伊，伊再依
    林大哥指示放至中壢火車站置物櫃內等語，有臺中市警察局
    第三分局立德派出所98年6 月30日調查筆錄乙份可佐（見本
    審易更一院卷第49頁），臺灣臺中地方法院並認定王友承犯
    共同詐欺罪，判處有期徒刑5 月確定，有該院98年度易字第
    2607號刑事判決可查，惟查，刑法第13條第1 項明定：行為
    人對於構成犯罪之事實，明知並有意使其發生者為故意。同
    條第2 項明定：行為人對於犯罪之事實，預見其發生，而其
    發生並不違背其本意者，以故意論。蓋以認識為犯意之基礎
    ，無認識即無犯意之可言，但不論其為「明知」或「預見」
    ，皆為故意犯主觀上之認識，只是認識之程度強弱有別，行
    為人有此認識進而有「使其發生」或「任其發生」之意，則
    形成犯意，前者為確定故意、直接故意，後者為不確定故意
    、間接故意（最高法院92年度台上字第6900號判決意旨參照
    ）。依王友承所述情節及上開判決認定事實結果，固可認定
    被告主觀上並非明知收取提款卡之人為詐欺集團後，仍然交
    付台新銀行提款卡及密碼，供詐欺集團作為人頭帳戶使用，
    就其認識之強度並非已達直接故意，惟被告對於提款卡及密
    碼或有可能遭詐欺集團用以詐欺行為，客觀上得預見其會發
    生，而仍然在不違背本意之情形下交付等情，已據本院認明
    無誤，被告尚非單純之詐欺被害人而已，自無法單憑此節逕
    予排除被告主觀有不確定故意之可能，併此說明。
  (五)綜上所述，被告以上開情詞置辯，顯屬事後推諉卸責之詞，
    洵不足採。本件事證明確，被告犯行堪予認定，應依法論罪
    科刑。
三、按刑法上之幫助犯，係對於犯罪與正犯有共同之認識，而以
    幫助之意思，對於正犯資以助力，而未參與實施犯罪之行為
    者而言（最高法院75年度臺上字第1509號、84年度臺上字第
    5998號、88年度臺上字第1270號判決參照）。是以，如未參
    與實施犯罪構成要件之行為，且係出於幫助之意思提供助力
    ，即屬幫助犯，而非共同正犯。查本案被告提供其金融機構
    帳戶予他人使用，使他人得基於詐欺取財之犯意，向被害人
    施用詐術，致使被害人陷於錯誤而交付款項，以遂行詐欺取
    財之犯行，然被告單純提供其金融機構帳戶予他人使用之行
    為，並不等同於向被害人施以欺罔之詐術行為，此外，復無
    其他證據證明被告有參與詐欺取財犯行之構成要件行為，是
    被告提供其金融機構帳戶予他人使用之行為，係對於他人遂
    行詐欺取財之犯行資以助力，核其所為，係犯刑法第30條第
    1 項、第339 條第1 項幫助詐欺取財罪；又被告係幫助犯，
    其犯罪情節較正犯輕微，爰依刑法第30條第2 項規定，按正
    犯之刑減輕之。
四、爰審酌被告任意將自己之金融機構帳戶提供他人使用，不顧
    可能遭他人用以作為犯罪工具，嚴重破壞社會治安及有礙金
    融秩序，助長犯罪歪風，且造成被害人王秀雲受有95,000元
    之損害所為實不足取，另考量本案被告未曾受有期徒刑以上
    刑之宣告，有臺灣高等法院被告全國前案紀錄表附卷可稽，
    而被告已與被害人達成和解，亦有本院100 年3 月10日電話
    紀錄查詢表乙份可查，並參酌被告犯罪之動機、目的、手段
    、智識程度、生活狀況等一切情狀，量處如主文所示之刑，
    並諭知易科罰金之折算標準。末查，本案被告未曾受有期徒
    刑以上刑之宣告，且與被害人達成和解，業如前述，則被告
    因一時失慮，偶罹刑章，經此刑之宣告，自當知所警惕，應
    無再犯之虞，本院認其所宣告之刑，以暫不執行為適當，爰
    併宣告緩刑2 年，以啟自新。
據上論斷，應依刑事訴訟法第299 條第1 項前段，刑法第30條第
1 項、第2 項、第339 條第1 項、第41條第1 項前段、第74條第
1項 第1 款，刑法施行法第1 條之1 ，判決如主文。
本案經檢察官張雅婷到庭執行職務。
中    華    民    國   100    年     3    月    25    日
                  刑事第十八庭  審判長法  官  黃宗揚
                                      法  官  陳芸珮
                                      法  官  高瑞聰
以上正本證明與原本無異。
如不服本判決應於收受送達後10日內向本院提出上訴書狀，並應
敘述具體理由；如未敘述上訴理由者，應於上訴期間屆滿後20日
內向本院補提理由書（均須按他造當事人之人數附繕本）「切勿
逕送上級法院」。
中    華    民    國   100    年    3     月    29    日
                                      書記官  林修弘
附錄本案論罪科刑法條：
中華民國刑法第339條（普通詐欺罪）
意圖為自己或第三人不法之所有，以詐術使人將本人或第三人之
物交付者，處5 年以下有期徒刑、拘役或科或併科1 千元以下罰
金。
以前項方法得財產上不法之利益或使第三人得之者，亦同。
前二項之未遂犯罰之。